【裁判字號】    97,上訴,317
【裁判日期】    970731
【裁判案由】    偽造有價證券等
【裁判全文】
臺灣高等法院高雄分院刑事判決         97年度上訴字第317號
上  訴  人
即  被  告  乙○○
選任辯護人  林振福律師
上列上訴人因偽造有價證券等案件，不服臺灣高雄地方法院96年
度訴字第366 號中華民國97年1 月8 日第一審判決（起訴案號：
臺灣高雄地方法院檢察署95年度偵字第15657 號），提起上訴，
本院判決如下：
    主  文
上訴駁回。
    事  實
一、乙○○與甲○○曾為同事關係，甲○○因而安排乙○○至其
    所經營之冷氣行工作。乙○○則因工作之便，而知悉甲○○
    將其所有在高雄第二信用合作社開立之支票簿（存款帳號為
    015179號）及支票印鑑章置放於冷氣行內辦公桌之抽屜內，
    竟因需款孔急，基於意圖為自己不法之所有、意圖供行使之
    用之概括犯意，於民國95年1 至2 月間，連續在上開冷氣行
    內竊取甲○○所有如附表所示之原為空白支票3 紙，並未經
    甲○○之同意，而擅自行拿取抽屜內「甲○○」之支票印鑑
    章盜蓋於該3 紙支票之發票人欄上，得手後，旋即在上開支
    票上分別填載票面金額及發票日（詳如附表所示），藉此偽
    造如附表所示之3 紙支票後，持向不知情之「林里長」、劉
    謝金枝、王來亭等人調借現金供己花用。嗣甲○○因接獲銀
    行通知附表編號1.所示支票遭退票發覺有異，始循線查知上
    情。
二、案經甲○○訴由臺灣高雄地方法院檢察署檢察官偵查起訴。
    理  由
一、訊據上訴人即被告乙○○對於有在如附表所示之支票上填載
    票面金額、發票日一節固不否認，惟矢口否認有何竊盜、偽
    造有價證券犯行。辯稱：伊自從94年開始就有經告訴人同意
    ，持告訴人之支票向他人借款週轉之情形，後來該等借款並
    一直有換票，附表所示之3 張支票票面金額，雖然是伊填寫
    ，但均有經過告訴人授權同意，用以向他人借款來償還之前
    的借款，告訴人確實有同意伊使用其名義開立之票據等語。
    經查：
(一)、如附表所示之3 紙支票係被告填載票面金額、發票日後，分
    別持向「林里長」、劉謝金枝、王來亭借調現金，復因「存
    款不足」而遭退票之事實，業據被告所自承，核與證人劉謝
    金枝、王薇、王來亭等人在原審證述之借款情節大致相符，
    並有如附表所示之3 紙支票正反面暨退票理由單本影本各3
    紙、法務部票據信用資料1 紙在卷可稽（見他字3560號卷第
    14至16頁，原審卷第24至25頁、第42頁）。告訴人則於95年
    3 月31日至高雄縣警察局岡山分局橋頭分駐所申報遺失如附
    表所示之3 紙支票等情，亦據證人即告訴人甲○○證述綦詳
    ，復有高雄縣警察局岡山分局95年4 月7 日高縣警岡偵字第
    09500045001 號函檢附票據掛失止付通知書附卷為憑（見他
    字3560號卷第4 至6 頁）。是上開事實，均堪認定。
(二)、被告雖辯稱：附表所示之3 張支票均係甲○○交付伊使用，
    授權由伊填寫票面金額及發票日，向他人借調現金等語。惟
    告訴人甲○○在偵查、原審及本院審理中均明確之前曾開票
    給被告去調錢，但絕對沒有簽發或同意被告簽發附表所示之
    3 張去調錢等情明確。且被告於原審審理時亦陳稱：附表編
    號1 所示的支票票，伊告知告訴人後，告訴人才知道，係伊
    去調錢等語（原審卷第124 頁反面），足認被告填載附表支
    票之票面金額及發票日時，並未事先告知告訴人。又被告在
    原審復供稱：伊持附表所示3 張支票向他調現後，在何處交
    錢給告訴人已忘記，及其拿到多少少錢也已忘記等語（原審
    卷第124 頁反面），是倘被告確係經由告訴人之授權，而開
    立附表所示之3 張支票，並持向他人為告訴人借款週轉，何
    以其對於何時、何地將調得款項交付予告訴人、其從中可得
    之利益為何等重要事項，均無從記憶？其所辯，顯與常情不
    符。
(三)、告訴人於告訴狀雖記載：發現工作處所之支票與印章顯有遭
    動用，且如附表所示票號之3 紙支票不見等語，於本院審理
    時則陳稱：因銀行通知後，翻閱支票，才發現支票有短少等
    語，所述固先後略有不同。惟其已明確證述：告訴狀係請朋
    友撰寫，是銀行打電話來，才打開抽屜看等語（見原審卷第
    88頁），足認告訴人係因銀行通知附表編號1.之支票退票，
    翻閱其支票簿，始發現除附表編號1.之支票外，亦遺失附表
    編號2.3.所示之支票甚明。是其上開所述僅係陳述次序、詳
    盡程序之不同，尚難僅因此而認告訴人之指訴不足採。且倘
    附表所示之支票確係告訴人交付並授權被告填載者，縱被告
    事後未返還、支付票款，亦僅係單純之民事糾葛，告訴人僅
    需循民事訴訟程序追討即可，何需甘冒犯刑罰重典之風險，
    而故意設詞誣指被告？益徵告訴人指訴之情節，核與事實並
    無違誤，堪以採信。被告確有竊取附表所示之支票，並偽造
    之甚明。至於證人劉謝金枝、王薇、王來亭在原審之證詞，
    固足認被告確有持告訴人之支票分別劉謝金枝、王來亭、「
    林里長」等人借調現金之事實，然亦尚不足據以遽認附表所
    示之3 紙支票係經告訴人同意，授權被告自行填載票面金額
    、發票日。況證人劉謝金枝於偵查時具結證稱：被告係跟伊
    說因為他做生意要週轉等語，證人王來亭於原審審理時結證
    稱：被告向伊借錢，係說生意週轉不過來等語，均係證述被
    告係以自己做生意週轉為由，而向伊等借款甚明，如被告係
    經告訴人同意或授權而簽發附表所示支票持向他人調現，何
    以稱係供自己生意週轉之用？
(四)、被告雖提出票號BA0000000 號，面額62,000元之支票，以證
    明告訴人曾授權由其自行在支票上填寫票面金額及發票日之
    事實（本院卷第58頁），就此告訴人雖稱：該張支票上之字
    跡係被告所書寫，但伊對於該支票沒有印象等語（本院卷第
    52頁），且經本院向高雄第二信用合作社查詢結果，並無為
    支票款項而存款之紀錄，有該社97年7 月4 日函可參（本院
    卷第120 頁），足見此部分亦不為被告有利之證明。
(五)、至於證人王薇於本院審理時具結證稱：附表編號1.之支票係
    被告拿去向伊朋友「林里長」借的，後來這張支票退票後，
    伊就打電話給甲○○，但因為被告與甲○○一直沒有處理，
    伊不得已只好調錢還「林里長」，後來甲○○就開了1 紙8
    萬6 千元、2 紙各5 萬元的票給伊，但是全部都退票，後來
    甲○○就全部折9 萬元給伊等語，固明確證述告訴人事後亦
    出面處理附表編號1.之支票一節。然查，告訴人係該紙支票
    之發票人，本於維護其票據信用而出面處理該支票退票問題
    ，亦與常情無悖，況給付票款之原因、動機甚多，尚難僅因
    告訴人事後與證人王薇協調解決支票退票問題，遽認告訴人
    事前已授權被告開立如附表編號1.所示之支票。又該支票告
    訴人既出面處理，茍非確未授權被告簽發，實無必要誣指被
    告偽造。從而，證人王薇上開證述，尚不足為有利被告之認
    定。
(六)、綜上所述，被告所辯不足採信。本件事證明確，被告犯行堪
    以認定，依法應予論罪科刑。
二、按被告行為後，94年1 月7 日修正，同年2 月2 日公布之刑
    法，已於95年7 月1 日施行。而修正後刑法第2 條第1 項規
    定：「行為後法律有變更者，適用行為時之法律。但行為後
    之法律有利於行為人者，適用最有利於行為人之法律。」係
    規範行為後法律變更所生新舊法律比較適用之準據法，於新
    法施行後，應適用修正後刑法第2 條第1 項之規定，為「從
    舊從輕」之比較。而本次法律變更，比較時應就罪刑有關之
    共犯、未遂犯、想像競合犯、牽連犯、連續犯、結合犯，以
    及累犯加重、自首減暨其他法定加減原因（如身分加減）與
    加減例等一切情形，綜其全部罪刑之結果而為比較；且就比
    較之結果，須為整體之適用，不能割裂分別適用各該有利於
    行為人之法律，此即法變更之比較適用所應遵守之「罪刑綜
    合比較原則」及「擇用整體性原則」（最高法院24年上字第
    2634號、27年上字第2615號判例，及95年度第8 次刑事庭會
    議決議參照），茲就本案應適用之法律比較如后：
(一)、修正後刑法第33條第5 款，將罰金額由1 元（銀元）以上提
    高為新台幣1千元以上，足見修正前規定對被告有利。
(二)、修正後刑法業已刪除第56條連續犯之規定，是於新法修正施
    行後，行為人之數犯罪行為，即須分論併罰。此刪除雖非犯
    罪構成要件之變更，但顯已影響行為人刑罰之法律效果，自
    屬法律有變更。比較新、舊法結果，適用被告行為時之法律
    即修正前刑法第56條連續犯之規定，較有利於被告。
(三)、刑法第55條關於牽連犯之規定業經刪除，則被告所犯各罪，
    即應予分論併罰，比較新舊法結果，以適用被告行為時之法
    律即修正前刑法第55條牽連犯之規定，較有利於被告。
(四)、綜上法律修正前、後之比較，揆諸前揭最高法院決議及刑法
    第2 條第1 項所定之「從舊從輕」原則，適用修正前之法律
    ，對被告較為有利，自應適用修正前之刑法相關規定。
三、核被告所為，係犯刑法第201 條第1 項之偽造有價證券罪、
    第320 條第1 項之竊盜罪。其盜蓋「甲○○」之支票印鑑章
    於附表之支票上，藉此盜用「甲○○」印文之行為，為偽造
    附表所示支票之階段行為，其行使偽造如附表所示有價證券
    之行為，為偽造之高度行為所吸收，均不另論罪。又其意圖
    供行使之用而偽造有價證券，其效用即為非法取得他人財物
    ，亦不另成立詐欺罪，均附此敘明。被告先後多次偽造有價
    證券及竊盜等犯行，時間均各緊接，手段互亦相若，犯罪構
    成要件俱屬相同，顯係分別基於概括之犯意反覆為之，各應
    依連續犯之規定論以一罪，並加重其刑。所犯前開2 罪間，
    具有方法結果之牽連關係，為牽連犯，應從一重論以刑法第
    201 條第1 項之偽造有價證券罪。
四、原審以被告罪證明確，並適用刑法第2 條第1 項前段、刑法
    第201 條第1 項、第320 條第1 項、第205 條，修正前刑法
    第55條、第56條，刑法施行法第1 條之1 規定，並審酌被告
    並未曾有犯罪前科，有臺灣高等法院被告前案紀錄表在卷可
    稽，惟其利用告訴人之信任，竊取告訴人所有之空白支票，
    並加以偽造後，持向他人調借現金供己花用，致使附表所示
    之偽造支票均遭退票，嚴重影響告訴人票據信用，且其事後
    就犯行猶有匿飾，被告顯未真心悔悟，及其犯罪目的、手段
    等一切情狀，量處有期徒刑3 年2 月，以資懲儆。又敘明附
    表所示偽造之支票3 紙，雖未經扣案，惟亦無證據證明業已
    滅失，而刑法第205 條關於偽造之有價證券之沒收規定，係
    採義務沒收主義，故不問屬於犯人與否，復不論有無搜獲扣
    案，均應依刑法第205 條規定，宣告沒收。又附表所示偽造
    之支票上之印文，因係盜用，並非偽造，依法不在得沒收之
    列。復敘明本件罪時間雖在96年4 月23日以前，惟被告所犯
    刑法第201 條偽造有價證券罪、第320 條第1 項竊盜罪，經
    宣告有期徒刑3 年2 月，不符中華民國96年罪犯減刑條例之
    減刑條件，不予減刑。核其認事用法並無不當，量刑亦屬妥
    適，被告上訴意旨否認犯罪，為無理由，應予駁回。
據上論結，應依刑事訴訟法第368 條，判決如主文。
本案經檢察官陳建年到庭執行職務。
中    華    民    國    97    年    7     月    31    日
                  刑事第三庭    審判長法  官   周賢銳
                                      法  官   黃憲文
                                      法  官   黃仁松
以上正本證明與原本無異。
如不服本判決應於收受本判決後10日內向本院提出上訴書狀，其
未敘述上訴理由者，並得於提起上訴後10日內向本院補提理由書
狀（均須按他造當事人之人數附繕本）「切勿逕送上級法院」。
中    華    民    國    97    年    7     月    31    日
                                      書記官   林家煜
附錄本件判決論罪科刑法條：
中華民國刑法第201條
意圖供行使之用，而偽造、變造公債票、公司股票或其他有價證
券者，處3 年以上10年以下有期徒刑，得併科3 千元以下罰金。
行使偽造、變造之公債票、公司股票或其他有價證券，或意圖供
行使之用，而收集或交付於人者，處1 年以上7 年以下有期徒刑
，得併科3 千元以下罰金。
中華民國刑法第320條
意圖為自己或第三人不法之所有，而竊取他人之動產者，為竊盜
罪，處5 年以下有期徒刑、拘役或5 百元以下罰金。
意圖為自己或第三人不法之利益，而竊佔他人之不動產者，依前
項之規定處斷。
前二項之未遂犯罰之。
附表：
┌──┬─────┬────┬─────┬───┬──────────┐
│編號│支票號碼  │發票日  │票面金額  │發票人│備               註 │
├──┼─────┼────┼─────┼───┼──────────┤
│  1.│BA0000000 │95.3.20 │18萬6000元│甲○○│被告持向「林里長」調│
│    │          │        │          │      │借現金供己花用，嗣經│
│    │          │        │          │      │銀行以存款不足為由退│
│    │          │        │          │      │票。                │
├──┼─────┼────┼─────┼───┼──────────┤
│  2.│BA0000000 │95.4.26 │25萬8000元│甲○○│被告持向劉謝金枝調借│
│    │          │        │          │      │現金供己花用，嗣經銀│
│    │          │        │          │      │行以存款不足、拒絕往│
│    │          │        │          │      │來戶為由退票。      │
├──┼─────┼────┼─────┼───┼──────────┤
│  3.│BA0000000 │95.4.28 │12萬6000元│甲○○│被告持向王來亭調借現│
│    │          │        │          │      │金供己花用，嗣經銀行│
│    │          │        │          │      │以存款不足、拒絕往來│
│    │          │        │          │      │戶為由退票。        │
└──┴─────┴────┴─────┴───┴──────────┘


司法院資訊處製作；財團法人民間司法改革基金會備份。
